ACORDAO-COMPLETO-2352449

ACÓRDÃO 2959/2019 ATA 13/2019 - SEGUNDA CÂMARA

VISTOS, relatados e discutidos estes autos referentes à Tomada de Contas Especial instaurada pelo Ministério da Ciência, Tecnologia, Inovações e Comunicações – MCTIC contra a Êxito Cooperativa de Profissionais de Turismo e Hospitalidade e a sua presidente, Sra. Solange Cavalcanti da Cunha, em face da aprovação parcial da prestação de contas do Convênio 01.0018.00/2009, cujo objeto consistia em “estruturar a cadeia produtiva do artesanato dos municípios de Barreirinhas, São Luiz, São José de Ribamar, Raposa e Dom Pedro, no Estado do Maranhão.” 
ACORDAM os Ministros do Tribunal de Contas da União, reunidos em sessão da 2ª Câmara, ante as razões expostas pelo Relator, em:
	9.1. com fundamento nos arts. 1º, inciso I, 16, inciso III, alínea c, 19, caput, e 23, inciso III, da Lei 8.443/1992, julgar irregulares as contas da Sra. Solange Cavalcanti Cunha e da Êxito Cooperativa de Profissionais de Turismo e Hospitalidade, condenando-as solidariamente ao pagamento da quantia de R$ 987.849,30 (novecentos e oitenta e sete mil, oitocentos e quarenta e nove reais e trinta centavos) , atualizada monetariamente e acrescida dos juros de mora, calculados a partir de 26/5/2010 até a data da efetiva quitação, nos termos da legislação em vigor, fixando-lhes o prazo de 15 (quinze) dias, a contar do recebimento das notificações, para que comprovem, perante o Tribunal (art. 214, inciso III, alínea a, do Regimento Interno/TCU) , o recolhimento da dívida a favor do Tesouro Nacional;
	9.2. aplicar individualmente à Sra. Solange Cavalcanti Cunha e à Êxito Cooperativa de Profissionais de Turismo e Hospitalidade a multa prevista no art. 57 da Lei 8.443/1992, no valor de R$ 160.000,00 (cento e sessenta mil reais) , fixando-lhes o prazo de 15 (quinze) dias, a contar das notificações, para que comprovem, perante o Tribunal, o recolhimento das dívidas ao Tesouro Nacional (art. 214, inciso III, alínea a, do Regimento Interno/TCU) , atualizadas monetariamente desde a data deste Acórdão até a data do efetivo recolhimento, se forem pagas após o vencimento, na forma da legislação em vigor;
9.3. autorizar, caso requerido, nos termos do art. 26 da Lei 8.443/1992, o parcelamento das dívidas a que se referem os subitem 9.1 e 9.2 acima em até 36 (trinta e seis) parcelas mensais e sucessivas, sobre as quais incidirão os correspondentes acréscimos legais (débito: atualização monetária e juros de mora; multa: atualização monetária) , esclarecendo às responsáveis que a falta de pagamento de qualquer parcela importará no vencimento antecipado do saldo devedor, sem prejuízo das demais medidas legais;
	9.4. autorizar, desde logo, a cobrança judicial das dívidas a que se refere este Acórdão, caso não atendidas as notificações, nos termos do art. 28, inciso II, da Lei 8.443/1992;
	9.5. remeter cópia deste Acórdão à Procuradoria da República no Estado do Maranhão, com fundamento no art. 16, § 3º, da Lei 8.443/1992 c/c o § 7º do art. 209 do Regimento Interno do TCU.

Tomada de Contas Especial em face da aprovação parcial da prestação de contas do Convênio 01.0018.00/2009, cujo objeto consistia em estruturar a cadeia produtiva do artesanato dos municípios de Barreirinhas, São Luiz, São José de Ribamar, Raposa e Dom Pedro, no Estado do Maranhão."

Segunda Câmara

Êxito Cooperativa de Profissionais de Turismo e Hospitalidade.

3. Responsáveis: Solange Cavalcanti da Cunha (XXX.955.004-XX) e Êxito Cooperativa de Profissionais de Turismo e Hospitalidade (04.184.236/0001-86).

13.1. Ministros presentes: Ana Arraes (Presidente), Augusto Nardes, Aroldo Cedraz e Raimundo Carreiro.
13.2. Ministros-Substitutos presentes: Marcos Bemquerer Costa (Relator) e André Luís de Carvalho.

MARCOS BEMQUERER

Trata o processo da Tomada de Contas Especial instaurada pelo Ministério da Ciência, Tecnologia, Inovações e Comunicações – MCTIC contra a Êxito Cooperativa de Profissionais de Turismo e Hospitalidade e a sua presidente, Sra. Solange Cavalcanti da Cunha, em face da aprovação parcial da prestação de contas do Convênio 01.0018.00/2009, cujo objeto consistia em “estruturar a cadeia produtiva do artesanato dos municípios de Barreirinhas, São Luiz, São José de Ribamar, Raposa e Dom Pedro, no Estado do Maranhão.”
2.	Acordou-se transferir recursos financeiros federais no valor de R$ 1.296.020,00, por parte do concedente. Coube à quota de contrapartida do convenente o quantum de R$ 15.000,00. A verba federal efetivamente liberada por meio de Ordem Bancária em 26/5/2010 (peça 2, p. 523) foi de R$ 1.096.020,00, tendo o pacto vigência inicial de 30/11/2009 até 29/11/2010, com prorrogação até 30/11/2011, nos termos do 2º Termo Aditivo ao Convênio (peça 2, p. 581-582) .
3.	O tomador de contas glosou parte das despesas pagas com recursos transferidos por força do ajuste precitado, imputando responsabilidade solidária à entidade e à Sra. Solange Cavalcanti da Cunha, presidente da cooperativa.
4.	A Secretaria Federal de Controle Interno certificou a irregularidade das contas (peça 11, p. 444) e a autoridade ministerial atestou haver tomado conhecimento dessa conclusão (peça 5, p. 81) .
5.	No Tribunal, a Secretaria de Controle Externo de Tomada de Contas Especial – Secex/TCE elaborou resumo do iter processual e empreendeu exame técnico da matéria por meio da instrução inserta à peça 24, que reproduzo em parte e com ajustes de forma:
“4. O fundamento para a instauração desta Tomada de Contas Especial, conforme Nota Informativa nº 004/2016/SECIS/CGAP/GTPC (Peça 4, p. 167-169) , foi a não comprovação das seguintes Metas:
4.1. ‘META/FASE 1: estruturação gerencial do projeto’:
 - mobilização e articulação para conhecimento e adesão ao projeto: R$ 18.600,00;
- contratação de serviços técnicos profissionais para elaboração de projeto arquitetônico e logístico para os 05 Centros de Artesanato (01 em cada município do projeto) : R$ 30.000,00;
- elaboração e implantação do modelo de gestão para os 05 núcleos, para que [os núcleos] trabalhassem de forma integrada: R$ 100.000,00;
- contratação de serviços técnicos profissionais para realização de capacitações tecnológicas: R$ 66.000,00;
- locação de espaço para ministração dos cursos: R$ 5.000,00;
- realização de capacitações gerenciais: R$ 60.000,00’;
4.2. ‘META/FASE 2: participação em feiras e/ou eventos nacionais e visitas técnicas, com vistas à troca de experiências e escoamento dos produtos’:
- realização de visitas técnicas a 3 centros produtivos de artesanato: Pernambuco, Paraíba e Ceará, com a participação de pelo menos 5 artesãos: R$ 30.000,00;
4.3. ‘META/FASE 3: plano de marketing para visibilidade do projeto’:
- confecção de placa/fachada para os locais de treinamento: R$ 5.400,00;
- assessoria de imprensa para promover o projeto junto a veículos de comunicação, buscando geração de mídia espontânea: R$ 27.000,00;
- realização de pesquisas de diagnóstico inicial, satisfação dos beneficiários, opinião pública, outros (3 Pesquisas) : R$ 15.000,00;
- construção de Home Page para os Núcleos em Rede: R$ 8.000,00.
5. Com base nisso, o Parecer Financeiro nº 131/2016 (Peça 11, p. 375-391) considerou que a execução física do Convênio não foi 100% cumprida, e sugeriu [que] os valores não acatados pela referida Nota Informativa nº 004/2016/SECIS/CGAP/GTPC [estavam] contidos ‘ (...) no valor de R$ 987.849,30 que foi não acatado por este Parecer Financeiro, mediante critérios de análise de prestação de contas especificamente financeiros’. Sugeriu também aprovar parcialmente e com ressalvas a Prestação de Contas Final do Convênio, pelo valor de R$ 108.170,70.
6. Registra-se ainda que o MCTIC encaminhou equipe ao município de São Luiz/MA para proceder à visita in loco, de 4 a 6/7/2011, conforme Relatório de Acompanhamento e Monitoramento das Ações do Projeto Artesania (Peça 2, p. 605-610) , tendo sido elaborado o Relatório de Verificação In Loco da Execução Física, de 6/1/2012 (Peça 2, p. 638-660) , que apontou diversas impropriedades, dentre as quais a existência de parentesco entre os dirigentes da Cooperativa e a execução parcial do projeto, pois não houve a implantação dos cinco núcleos previstos, além do que o projeto apresentava resultados bastante diferenciados entre os núcleos.
7. Vale consignar que, em 13/9/2012, a Superintendência Regional da Polícia Federal em Pernambuco enviou ao Ministro da Ciência e Tecnologia o Ofício nº 6236/2012 – IPL 0624/2011-4 – SR/DPF/PE, com o pedido de documentos do Convênio firmado com a Êxito Cooperativa de Profissionais de Turismo e Hospitalidade, a fim de instruir os autos do Inquérito Policial nº 0624/2011-4, tendo a entidade informado posteriormente ao Ministério, mediante Ofício n° 003/2016, que ‘o Convênio foi prejudicado por ações de uma pessoa da equipe que agiu com dolo e aproveitou-se da confiança depositada pela Diretora da Cooperativa Êxito’, e que ingressou com ação na Polícia Federal ‘não contra a pessoa, mas contra a Caixa Econômica por ter, de certa forma, possibilitado o acontecido’.
8. Por meio do Ofícios nº s 36090/2016-SEI-MCTIC e 57/2016-CGRL, recebidos em 18/2/2016 (Peças 4, p. 117-119, e 11, p. 417-418) , a Sra. Solange Cavalcanti da Cunha, representando a Êxito Cooperativa, foi notificada a devolver o valor de R$ 1.109.301,95, atualizado monetariamente a partir de 26/12/2011, mas, decorrido o prazo fixado, ela não se manifestou.
9. Diante do não saneamento das irregularidades apontadas e da não devolução dos recursos, instaurou-se a Tomada de Contas Especial. No Relatório de Tomada de Contas Especial nº 15/2016/CGOF/COTAB (Peça 11, p. 409-416) , conclui-se que o prejuízo importaria em 85,59% dos recursos repassados, imputando-se a responsabilidade solidária à Êxito Cooperativa dos Profissionais do Turismo e Hospitalidade e à Diretora da [entidade], Sra. Solange Cavalcanti da Cunha, em razão da impugnação parcial das despesas pagas com os recursos federais recebidos por meio do Convênio nº 01.0018.00/2009.
10. O Relatório de Auditoria nº 668/2017 da Controladoria Geral da União (Peça 11, p. 439-443) também chegou às mesmas conclusões, porém, ao constatar que o tomador de contas, ao elaborar os cálculos de atualização do débito, considerou como data do evento o dia do encerramento da vigência do convênio [em vez] da liberação dos recursos à entidade em 26/5/2010, além de inserir indevidamente o resultado das aplicações financeiras, elaborou um novo Demonstrativo de Débito, considerando tal data e apurando como prejuízo o valor original de R$ 987.849,30. 
11. Após serem emitidos o Certificado de Auditoria, o Parecer do Dirigente (Peça 11, p. 444-447) e o Pronunciamento Ministerial (Peça 5, p. 81) , o processo foi remetido a esse Tribunal.
12. Em atendimento ao item 9.4, do Acórdão 1772/2017-TCU-Plenário, Relator Ministro Augusto Sherman Cavalcanti, foi efetuada pesquisa no sistema processual do TCU, e não foram encontrados débitos imputáveis às responsáveis em outros processos em trâmite no Tribunal.
13. Na instrução inicial (Peça 16) , analisando-se os documentos nos autos, concluiu-se pela necessidade de realização da citação solidária da Sra. Solange Cavalcanti Cunha (CPF XXX.955.004-XX) e da Êxito Cooperativa de Profissionais de Turismo e Hospitalidade (CNPJ 04.184.236/0001-86) , com fundamento nos arts. 10, § 1º, e 12, incisos I e II, da Lei 8.443/1992 c/c o art. 202, incisos I e II, do RI/TCU, para, no prazo de quinze dias, apresentarem alegações de defesa quanto à irregularidade detalhada a seguir:
‘i)  Irregularidade:  execução parcial do objeto do Convênio nº 01.0018.00/2009 (SICONV 704241/2009) , firmado com o Ministério da Ciência, Tecnologia, Inovações e Comunicações - MCTIC – ‘Estruturar a cadeia produtiva do artesanato dos municípios de Barreirinhas, São Luiz, São José de Ribamar, Raposa e Dom Pedro, no Estado do Maranhão’, e impugnação parcial das despesas pagas com recursos do referido Convênio;
ii)  Conduta: executar parcialmente o objeto do Convênio nº 01.0018.00/2009 (SICONV 704241/2009) e não comprovar a boa e regular aplicação de parte dos valores transferidos pelo MCTIC por meio do referido Convênio, ante a constatação das impropriedades apontadas no Relatório de Acompanhamento e Monitoramento das Ações do Projeto Artesania e no Relatório de Verificação In Loco da Execução Física, de 6/1/2012, dentre as quais a existência de parentesco entre os dirigentes da Cooperativa e a execução parcial do projeto, pois não houve a implantação dos cinco núcleos previstos, além do que o projeto apresentava resultados bastante diferenciados entre os núcleos;
iii)  Dispositivos violados: Constituição Federal art. 37, caput, c/c art. 70, parágrafo único; Decreto-lei 200/67, art. 93; Portaria Interministerial 127/2008, e Cláusula Terceira, inciso III, do Convênio nº 01.0018.00/2009.’
14. Em cumprimento ao pronunciamento da Unidade (Peça 18) , foi efetuada a citação solidária da Sra. Solange Cavalcanti Cunha e da Êxito Cooperativa de Profissionais de Turismo e Hospitalidade (...) . 
15. Transcorrido o prazo para a apresentação de alegações de defesa, em 24/1/2019, a responsável Solange Cavalcanti da Cunha permaneceu silente, devendo ser considerada revel, nos termos do art. 12, § 3º, da Lei 8.443/1992, quanto aos recursos repassados por conta do Convênio 01.0018.00/2009 (Siconv 704241/2009) , ressaltando-se que nova pesquisa realizada no sistema da Receita Federal (Peça 23) evidencia que a Sra. Solange Cavalcanti da Cunha continua figurando como responsável pela entidade Êxito (presidente) , razão por que o ofício citatório encaminhado à representante legal da pessoa jurídica (do qual há a indicação da responsabilidade solidária da Êxito e da Sra. Solange) , cuja comunicação foi validamente comprovada à peça 22, também se presta para o chamamento da própria pessoa jurídica aos autos, haja vista que restou frustrada a citação encaminhada ao endereço constante do sistema CNPJ (Peça 21) .
EXAME TÉCNICO
Da validade das notificações
16. Preliminarmente, cumpre tecer breves considerações sobre a forma como são realizadas as comunicações processuais no TCU. A esse respeito, destacam-se o art. 179 do Regimento Interno do TCU (Resolução 155, de 4/12/2002) e o art. 4º, inciso III, § 1º, da Resolução TCU 170, de 30 de junho de 2004, in verbis:
‘Art. 179. A citação, a audiência ou a notificação, bem como a comunicação de diligência, farse-ão:
I - mediante ciência da parte, efetivada por servidor designado, por meio eletrônico, fac-símile, telegrama ou qualquer outra forma, desde que fique confirmada inequivocamente a entrega da comunicação ao destinatário;
II - mediante carta registrada, com aviso de recebimento que comprove a entrega no endereço do destinatário;
III - por edital publicado no Diário Oficial da União, quando o seu destinatário não for localizado;
 (...) 
Art. 3º As comunicações serão dirigidas ao responsável, ou ao interessado, ou ao dirigente de órgão ou entidade, ou ao representante legal ou ao procurador constituído nos autos, com poderes expressos no mandato para esse fim, por meio de:
I - correio eletrônico, fac-símile ou telegrama;
II - servidor designado;
III - carta registrada, com aviso de recebimento;
IV - edital publicado no Diário Oficial da União, quando o seu destinatário não for localizado, nas hipóteses em que seja necessário o exercício de defesa.
Art. 4º. Consideram-se entregues as comunicações:
I - efetivadas conforme disposto nos incisos I e II do artigo anterior, mediante confirmação da ciência do destinatário;
II - realizadas na forma prevista no inciso III do artigo anterior, com o retorno do aviso de recebimento, entregue comprovadamente no endereço do destinatário;
III - na data de publicação do edital no Diário Oficial da União, quando realizadas na forma prevista no inciso IV do artigo anterior.
§ 1º O endereço do destinatário deverá ser previamente confirmado mediante consulta aos sistemas disponíveis ao Tribunal ou a outros meios de informação, a qual deverá ser juntada ao respectivo processo.’
 (...) 
17. Portanto, temos que a validade da citação via postal não depende de que o aviso de recebimento seja assinado pelo próprio destinatário da comunicação, o que dispensa, no caso em tela, a entrega do AR em ‘mãos próprias’. A exigência da norma é no sentido de o Tribunal verificar se a correspondência foi entregue no endereço correto, residindo aqui a necessidade de certeza inequívoca. 
 (...) 
19. A validade do critério de comunicação processual do TCU foi referendada pelo Supremo Tribunal Federal, nos termos do julgamento do MS-AGR 25.816/DF, por meio do qual se afirmou a desnecessidade da ciência pessoal do interessado, entendendo-se suficiente a comprovação da entrega do ‘AR’ no endereço do destinatário:
‘EMENTA: AGRAVO REGIMENTAL. MANDADO DE SEGURANÇA. DESNECESSIDADE DE INTIMAÇÃO PESSOAL DAS DECISÕES DO TRIBUNAL DE CONTAS DA UNIÃO. ART. 179 DO REGIMENTO INTERNO DO TCU. INTIMAÇÃO DO ATO IMPUGNADO POR CARTA REGISTRADA, INICIADO O PRAZO DO ART. 18 DA LEI nº 1.533/51 DA DATA CONSTANTE DO AVISO DE RECEBIMENTO. DECADÊNCIA RECONHECIDA. AGRAVO IMPROVIDO.
O envio de carta registrada com aviso de recebimento está expressamente enumerado entre os meios de comunicação de que dispõe o Tribunal de Contas da União para proceder às suas intimações.
O inciso II do art. 179 do Regimento Interno do TCU é claro ao exigir apenas a comprovação da entrega no endereço do destinatário, bastando o aviso de recebimento simples.’
20. No caso vertente, a citação da responsável foi encaminhada ao endereço constante da base de dados CPF da Receita Federal (Peça 13) , de modo que a entrega do ofício nesse endereço ficou comprovada nos autos (Peça 22) .
21. Apesar de regularmente citada, a responsável deixou transcorrer in albis o prazo regimental que lhe foi concedido para apresentar alegações de defesa e/ou efetuar o recolhimento do débito, motivo pelo qual se impõe o reconhecimento da revelia de que trata o art. 12, § 3º, da Lei 8.443/1992.
 (...) 
24.  (...) cabe destacar que, nas fases anteriores desta TCE, a responsável também não se manifestou quanto às irregularidades que lhes foram imputadas, mantendo-se omissa, conforme registrado no Relatório de Tomada de Contas Especial nº 15/2016/CGOF/COTAB (Peça 11, p. 409-416) .
25. Adicionalmente, a irregularidade imputada às responsáveis está claramente demonstrada nos autos, não sendo possível, nesta fase processual, o aproveitamento de qualquer análise de elementos em defesa da Sra. Solange Cavalcanti Cunha e da Êxito Cooperativa de Profissionais de Turismo e Hospitalidade, da qual é a Presidente.
CONCLUSÃO
26. A partir dos elementos constantes dos autos, foi possível verificar que os recursos repassados à Êxito Cooperativa de Profissionais de Turismo e Hospitalidade, por conta do Convênio nº 01.0018.00/2009, ocorreram sob a gestão da Sra. Solange Cavalcanti Cunha (CPF XXX.955.004-XX) , que não apresentou [alegações de defesa] para as irregularidades apontadas nem tomou as medidas necessárias para a comprovação do regular uso dos valores públicos, sendo, portanto, a responsável pelo prejuízo apurado nesta Tomada de Contas Especial.
27. Diante da revelia da responsável e inexistindo nos autos elementos que permitam concluir pela ocorrência de boa-fé ou de outros excludentes de culpabilidade em sua conduta, propõe-se que sejam julgadas irregulares as contas da Sra. Solange Cavalcanti Cunha e da Êxito Cooperativa de Profissionais de Turismo e Hospitalidade, como também que ambas responsáveis sejam condenadas solidariamente em débito, sem prejuízo de aplicar-lhes a multa prevista no art. 57 da Lei 8.443/92.
28. Vale ressaltar que a jurisprudência pacífica nesta Corte é no sentido da imprescritibilidade das ações de ressarcimento ao erário (Súmula-TCU 282) . Dessa forma, identificado dano ao erário, deve-se instaurar e julgar o processo de tomada de contas especial para responsabilizar seus agentes causadores, respeitando o direito ao contraditório e à ampla defesa, independentemente de quando ocorreram os atos impugnados.
29. Em se tratando de processo em que a parte interessada não se manifestou acerca das irregularidades imputadas, não há elementos para que se possa efetivamente aferir e reconhecer a ocorrência de boa-fé na conduta dos responsáveis, podendo este Tribunal, desde logo, proferir o julgamento de mérito pela irregularidade das contas, conforme nos termos dos §§ 2º e 6º do art. 202 do Regimento Interno do TCU (Acórdão 2064/2011-TCU-Primeira Câmara (relator: Ubiratan Aguiar) , 6.182/2011-TCU-1ª Câmara (relator: Weber de Oliveira) , 4.072/2010-TCU-1ª Câmara (Relator: Valmir Campelo) , 1.189/2009-TCU-1ª Câmara (Relator: Marcos Bemquerer) , 731/2008-TCU-Plenário (Relator: Aroldo Cedraz) .
30. Já a pretensão punitiva do TCU, conforme Acórdão 1441/2016-TCU-Plenário, que uniformizou a jurisprudência acerca dessa questão, subordina-se ao prazo geral de prescrição indicado no art. 205 do Código Civil, que é de 10 anos, contado da data de ocorrência da irregularidade sancionada, nos termos do art. 189 do Código Civil, sendo este prazo interrompido pelo ato que ordenar a citação, a audiência ou a oitiva do responsável. No caso em exame, não ocorreu a prescrição, uma vez que a impugnação parcial das despesas pagas com os recursos repassados pelo Convênio nº 01.0018.00/2009 (SICONV 704241/2009) ocorreu em 26/5/2010 e o ato de ordenação da citação ocorreu em 10/9/2018 (Peça 18) .”
6.	Diante do exposto, a Secex/TCE oferece a seguinte proposta de encaminhamento (peças 24 a 26) :
	6.1. considerar revéis a Sra. Solange Cavalcanti Cunha e a Êxito Cooperativa de Profissionais de Turismo e Hospitalidade, de acordo com o art. 12, § 3º, da Lei 8.443/1992;
	6.2. julgar irregulares as contas da Sra. Solange Cavalcanti Cunha e da Êxito Cooperativa de Profissionais de Turismo e Hospitalidade, com fundamento no art. 16, III, alínea c, da Lei 8.443/1992, condenando-as ao pagamento da importância a seguir especificada:
	Valor Original (R$) 
	Data

	987.849,30
	26/5/2010

	6.3. aplicar às responsáveis indicadas no subitem precedente a multa prevista no art. 57 da Lei 8.443/1992;
	6.4. autorizar, com fundamento no art. 26 da Lei 8.443/1992, o parcelamento, caso requerido, e a cobrança judicial da dívida, nos termos do art. 28, inciso II, da Lei 8.443/1992;
6.5. encaminhar cópia da deliberação que vier a ser proferida ao Procurador-Chefe da Procuradoria da República no Estado do Maranhão, nos termos do § 3º do art. 16 da Lei 8.443/1992 c/c o § 7º do art. 209 do Regimento Interno do TCU, para adoção das medidas que entender cabíveis, ao MCTIC e às responsáveis, informando-lhes que o inteiro teor da deliberação, incluindo o relatório e voto do ministro relator, podem ser consultados no endereço web: www.tcu.gov.br/acordaos.
7.	O Ministério Público junto a este Tribunal, representado pelo Subprocurador-Geral Lucas Rocha Furtado, concorda com o encaminhamento sugerido pela unidade técnica (peça 27) .
	É o Relatório.

não há.

Subprocurador-Geral Lucas Rocha Furtado.

TOMADA DE CONTAS ESPECIAL. CONVÊNIO. EXECUÇÃO PARCIAL DA AVENÇA. NÃO COMPROVAÇÃO DA BOA E REGULAR APLICAÇÃO DA TOTALIDADE DAS VERBAS REPASSADAS À ENTIDADE. CITAÇÃO. REVELIA. CONTAS IRREGULARES. DÉBITO COM APLICAÇÃO DE MULTA. Julgam-se irregulares as contas, com imputação de débito e imposição de multa, das responsáveis que não comprovam o bom e regular emprego dos recursos públicos transferidos à entidade.

TOMADA DE CONTAS ESPECIAL (TCE)

Secretaria de Controle Externo de Tomada de Contas Especial - Secex/TCE.

Trago à apreciação deste Colegiado Tomada de Contas Especial deflagrada pelo Ministério da Ciência, Tecnologia, Inovações e Comunicações – MCTIC contra a Êxito Cooperativa de Profissionais de Turismo e Hospitalidade e a sua presidente, Sra. Solange Cavalcanti da Cunha, em face da aprovação parcial da prestação de contas do Convênio 01.0018.00/2009, cujo escopo consistia em “estruturar a cadeia produtiva do artesanato dos municípios de Barreirinhas, São Luiz, São José de Ribamar, Raposa e Dom Pedro, no Estado do Maranhão.”
2.	A referida avença estipulou recursos no total de R$ 1.311.020,00, cabendo à União a importância de R$ 1.296.020,00 e ao município o valor de R$ 15.000,00, sob quota de contrapartida. Nada obstante, a verba federal efetivamente liberada (em 26/5/2010) foi de R$ 1.096.020,00 (peça 2, p. 523) . Registre-se que, após o 2º Termo Aditivo ao Convênio (peça 2, p. 581-582) , a vigência inicial do pacto (de 30/11/2009 até 29/11/2010) foi objeto de prorrogação até 30/11/2011.
3.	O tomador de contas impugnou parte das despesas pagas com recursos transferidos por força do ajuste em questão, imputando-se responsabilidade solidária à entidade precitada e à Sra. Solange Cavalcanti da Cunha, presidente da cooperativa.
4.	Com base no acervo probatório acostado aos autos – Nota Informativa 004/2016/SECIS/CGAP/GTPC (peça 4, p. 167-169) , Parecer Financeiro 131/2016 (peça 11, p. 375-391) , Relatório de Acompanhamento e Monitoramento das Ações do Projeto Artesania (peça 2, p. 605-610) , Relatório de Verificação In Loco da Execução Física, de 6/1/2012 (peça 2, p. 638-660) , Parecer Financeiro 170/2016/CGRL/COEX/DCON (peça 11, p. 409-416) , Relatório de Tomada de Contas Especial 15/2016/CGOF/COTAB (peça 11, p. 422-432) , do tomador de contas; Relatório de Auditoria 668/2017 do Ministério da Transparência e Controladoria-Geral da União (peça 11, p. 439-443) –, a Secretaria de Controle Externo de Tomada de Contas Especial  (Secex/TCE) concluiu que houve execução parcial do objeto do Convênio 01.0018.00/2009. 
5.	Diante desse contexto, a Secex/TCE promoveu a citação solidária da Sra. Solange Cavalcanti Cunha e da Êxito Cooperativa de Profissionais de Turismo e Hospitalidade, para que recolhessem o débito quantificado no processo (R$ 987.849,30) e/ou apresentassem alegações de defesa, em decorrência da não comprovação da boa e regular aplicação de parte dos recursos repassados por força do Convênio 01.0018.00/2009, motivada pela execução parcial da avença. 
6.	Notificadas da citação, a cooperativa e a presidente dessa entidade não adimpliram a dívida e tampouco trouxeram ao descortino do Tribunal seus elementos de defesa, deixando transcorrer in albis o prazo que lhes foi conferido, o que caracteriza a revelia prevista no art. 12, § 3º, da Lei 8.443/1992.
7.	Após examinar o processo, a unidade instrutiva opinou, em substância, pela irregularidade das contas da Sra. Solange Cavalcanti Cunha e da Êxito Cooperativa de Profissionais de Turismo e Hospitalidade, com a condenação solidária ao pagamento do débito apurado nos autos e aplicação da multa prevista no art. 57 da referida lei. O Ministério Público junto ao TCU concordou com a proposta da unidade técnica.
8.	Como visto no Relatório precedente, para cumprir o objeto do ajuste, de estruturar a cadeia produtiva do artesanato de alguns municípios do Estado do Maranhão, foram divisadas as seguintes metas e submetas (descrição não exaustiva) : 1) estruturação gerencial do projeto: 1.1) mobilização e articulação para conhecimento e adesão ao projeto; 1.2) contratação de serviços técnicos profissionais para elaboração de projeto arquitetônico e logístico para os 5 (cinco) centros de artesanato; 1.3) elaboração e implantação do modelo de gestão para os 5 (cinco) núcleos, para que esses núcleos trabalhassem de forma integrada; 1.4) realização de capacitações gerenciais etc; 2) participação em feiras e/ou eventos nacionais e visitas técnicas, com vistas à troca de experiências e escoamento dos produtos; 3) plano de marketing para visibilidade do projeto. 
9.	Ocorre que a finalidade para a qual o ajuste foi pactuado não foi atingida. Compulsando o acervo de provas coligido aos autos, especialmente o Relatório de Verificação In Loco da Execução Física, de 6/1/2012 (peça 2, p. 638-660) , observo que constam os seguintes registros conclusivos acerca das irregularidades que permearam o convênio (peça 2, p. 659) : 
“As metas do projeto são, em sua maioria, contratação de serviços técnicos profissionais para implantação gerencial do projeto para visibilidade e garantia de escoamento da produção, além do cadastramento dos artesãos com vistas à aquisição da ‘Carteira do Artesão’. Há absoluta carência de documentos comprobatórios nos autos com relação às capacitações, aos relatórios de acompanhamento e de visitas realizadas pelos profissionais contratados para estruturar gerencial e tecnologicamente o projeto, às pesquisas para medir o nível de satisfação do projeto, ao plano de marketing, ao modelo de gestão, e ainda, quanto à adequação das estruturas físicas para implantação dos núcleos nos imóveis cedidos pelos parceiros, que ficou a cargo da Êxito executar com recursos de contrapartida. 
Durante a visita os servidores do MCTI observaram que a coordenadora financeira, Lígia Cavalcanti de Menezes e a coordenadora de marketing, Simone Cavalcanti de Menezes, mantêm parentesco de primeiro grau - são filhas - com a Diretora Presidente, Solange Cavalcanti da Cunha. 
Outro parentesco de primeiro grau que foi identificado durante a visita foi entre a Coordenadora do projeto, Sylvia Janeth Bezerra Rodrigues e a Auxiliar Administrativa, Luana Nathalya Bezerra Rodrigues, mãe e filha, respectivamente. 
Após realização das visitas aos 5 (cinco) Núcleos do Projeto ARTESANIA e de colher os depoimentos dos beneficiários, foi verificado que o projeto foi executado apenas parcialmente, ficando constatado que os esforços envidados pela Êxito não foram suficientes para atender à implantação dos 5 (cinco) Núcleos previstos no projeto, uma vez que não foi consolidada a implantação do Núcleo de Rosário e os Núcleos de São José de Ribamar e de São Luis apresentam lacunas em sua implantação, uma vez que carecem de melhor estruturação da cadeia produtiva local. 
Diante da análise documental do processo e das visitas técnicas realizadas pelo MCTI, foi constatado que o projeto apresenta resultados bastante diferenciados entre os 5 Núcleos, cada um deles com desafios próprios que refletem as características locais e culturais de suas comunidades. Não foi identificado por meio documental o instrumento e o momento no qual a Êxito fez a opção pela substituição do município de Dom Pedro pelo de Rosário.”
10.	Do arrazoado acima sobressaem diversas ocorrências que estão a confirmar a execução parcial do objeto ajustado, e, por conseguinte, a não comprovação da boa e regular aplicação de parte dos recursos repassados por força do Convênio 01.0018.00/2009, podendo ser destacadas as principais constatações que se seguem: a) ausência de documentos comprobatórios relativos às capacitações, aos relatórios de acompanhamento e de visitas realizadas pelos profissionais contratados para estruturar gerencial e tecnologicamente o projeto; b) não implantação dos cinco núcleos previstos; c) resultados diferenciados entre os cinco núcleos. 
11.	À toda evidência, essas falhas obstaram a consecução das metas e submetas (v. item 8 supra) , e, em consequência, do objeto pactuado na avença entabulada entre a União, representada pelo MCTIC, e a cooperativa. Aliás, a falta de documentação nos autos acerca das capacitações, relatórios de visitas etc., conforme registrado pelo tomador de contas, impede a comprovação da boa e regular utilização dos recursos federais recebidos, imposição que decorre do ordenamento jurídico, a teor do bloco normativo composto pelas disposições dos arts. 70, parágrafo único, da Constituição Federal, 93 do Decreto-lei 200/1967 e 66 do Decreto 93.872/1986. 
12.	Firmadas essas balizas, estando bem delimitadas as ocorrências e a responsabilidade daqueles que foram arrolados neste feito, entendo que as contas da Sra. Solange Cavalcanti Cunha e da Êxito Cooperativa de Profissionais de Turismo e Hospitalidade devem ser julgadas irregulares, com condenação ao pagamento do débito quantificado no processo, somada à aplicação da multa proporcional ao dano prevista no caput do art. 57 da Lei 8.443/1992, em vista da reprovabilidade de conduta da presidente da entidade e da gravidade das faltas constatadas.
13.	Cumpre ainda autorizar o pagamento das dívidas em até 36 parcelas mensais e consecutivas, caso solicitado, e a cobrança judicial das dívidas, bem como encaminhar cópia do Acórdão que vier a ser proferido à Procuradoria da República no Estado do Maranhão, com fundamento no art. 16, § 3º, da Lei 8.443/1992 c/c art. 209, § 7º, do Regimento Interno do TCU. 
	 Pelo exposto, manifesto-me por que seja adotada a deliberação que ora submeto a este Colegiado.
T.C.U., Sala das Sessões, em 30 de abril de 2019.
MARCOS BEMQUERER COSTA
Relator